臺灣高等法院民事判決
109年度上易字第323號
上  訴  人  林德河  
訴訟代理人  吳啟瑞律師
複 代理 人  翁毓琦律師
被 上訴 人  蔡政德  
上列當事人間請求返還借款事件，上訴人對於中華民國109年2月
7日臺灣新北地方法院108年度訴字第3245號第一審判決提起上訴
，本院於109年6月16日言詞辯論終結，判決如下：
    主  文
上訴駁回。
第二審訴訟費用由上訴人負擔。
    事實及理由
一、上訴人主張：兩造為多年好友，伊參加被上訴人之子婚禮時
    ，被上訴人向伊提及其子參與網路投資平台，收穫頗豐，並
    詢問伊是否也要投資，伊當場拒絕。被上訴人於伊拒絕後，
    改向伊借款新臺幣（下同）51萬元，伊即於民國106年8月17
    日將上開款項匯予被上訴人，期間伊多次催告，嗣於108年4
    月12日函催被上訴人於108年4月30日前還款，上訴人仍不予
    理會。縱然被上訴人否認該筆款項為借款，被上訴人受領該
    筆款項即無法律上原因，仍應將款項返還等情，爰依消費借
    貸及不當得利之法律關係，擇一求為命被上訴人應給付51萬
    元，及自支付命令送達翌日起至清償日止，按年息百分之五
    計算之利息（原審為上訴人敗訴之判決，上訴人聲明不服，
    提起上訴）。上訴聲明：㈠原判決廢棄。㈡被上訴人應給付上
    訴人51萬元，及自起訴狀繕本送達翌日起至清償日止，按年
    息百分之五計算之利息。
二、被上訴人則以：上訴人匯款51萬元至伊銀行帳戶，係為註冊
    網路投資平台所用，並非伊向上訴人借款等語，資為抗辯。
    答辯聲明：上訴駁回。
三、上訴人主張其於106年8月17日匯款51萬元至被上訴人帳戶之
    事實，有匯款憑證在卷可稽（見原法院108年度司促字第208
    28號卷11頁），且為被上訴人所不爭執，自堪信為真實。
四、上訴人主張被上訴人於106年8月17日向伊借款，為被上訴人
    所否認，並以前開情詞置辯。按當事人主張有利於己之事實
    者，就其事實有舉證之責任。但法律別有規定，或依其情形
    顯失公平者，不在此限，民事訴訟法第277條定有明文。又
    民事訴訟如係由原告主張權利者，應先由原告負舉證之責，
    若原告先不能舉證，以證實自己主張之事實為真實，則被告
    就其抗辯事實即令不能舉證，或其所舉證據尚有疵累，亦應
    駁回原告之請求（最高法院17年上字第917號判例參照）。
    次按金錢消費借貸為契約之一種，須當事人間互相表示借貸
    之意思一致，且貸與人將金錢之所有權移轉於借用人，始生
    效力。又交付金錢之原因甚多，金錢之交付非當然成立消費
    借貸。故當事人主張金錢消費借貸契約存在，應就借貸意思
    表示合致及借款業已交付之事實，負舉證責任，其僅證明金
    錢之交付，未證明借貸意思表示合致者，仍不能認金錢借貸
    契約存在（最高法院104年度台上字第1946號裁判意旨參照
    ）。再所謂默示之意思表示，係指依表意人之舉動或其他情
    事，足以間接推知其效果意思者而言，若單純之沉默，則除
    有特別情事，依社會觀念可認為一定意思表示者外，不得謂
    為默示之意思表示（最高法院29年渝上字第762號判例要旨
    參照）。查上訴人以其匯款借予被上訴人51萬元，主張依消
    費借貸法律關係，請求被上訴人返還借款。被上訴人則否認
    兩造間有上訴人主張之51萬元借款關係存在，依上說明，上
    訴人即應就借貸意思表示合致及借款業已交付之事實，負舉
    證責任。而本件上訴人提出之匯款憑證等文件，僅能證明兩
    造間有51萬元之金錢交付，而當事人間金錢往來原因多端，
    況證人蔡一銘（即被上訴人之子）證稱：我當時收到的消息
    是我爸爸跟我說他的好兄弟要投資，請我幫忙註冊，所以資
    料是使用林德河本人，……上訴人說是我爸爸跟他借款說要投
    資我的生意，但我不認同等語，並確認被上訴人所提上訴人
    名義網路平台開戶證明3紙係其註冊，有該證明在卷可稽（
    見本院卷70至71、57至61頁），則上訴人匯款51萬元至被上
    訴人銀行帳戶，非無可能係委託被上訴人轉委託蔡一銘為網
    路投資，尚不能證明兩造間有51萬元之借貸意思表示合致。
    另上訴人主張伊於108年4月12日函催被上訴人於108年4月30
    日前還款，被上訴人未有反對之意思云云，並以該函為證（
    見原法院108年度司促字第20828號卷），惟被上訴人始終否
    認兩造間有借貸關係，且上訴人未舉證有何特別情事，依社
    會觀念可認為被上訴人對該函未為反對，係承認上開函所載
    上訴人請求被上訴人返還該借款乙情，依上開判例意旨，不
    得以被上訴人對上訴人上開函未為反對之單純沉默，遽推認
    上訴人主張被上訴人借款為可採。此外，上訴人復未能再舉
    證以實其說，仍不能認兩造間有51萬元之金錢借貸契約存在
    。故上訴人依消費借貸法律關係，請求被上訴人給付51萬元
    ，自難准許。
五、按不當得利依其類型可區分為「給付型之不當得利」與「非
    給付型不當得利」，前者係基於受損人之給付而發生之不當
    得利，後者乃由於給付以外之行為（受損人、受益人、第三
    人之行為）或法律規定或事件所成立之不當得利。在「給付
    型之不當得利」固應由主張不當得利返還請求權人（受損人
    ），就不當得利成立要件中之「無法律上之原因」負舉證責
    任；惟在「非給付型之不當得利」中之「權益侵害之不當得
    利」，由於受益人之受益非由於受損人之給付行為而來，而
    係因受益人之侵害事實而受有利益，因此祇要受益人有侵害
    事實存在，該侵害行為即為「無法律上之原因」，受損人自
    不必再就不當得利之「無法律上之原因」負舉證責任，如受
    益人主張其有受益之「法律上之原因」，即應由其就此有利
    之事實負舉證責任。又「非給付型之不當得利」中之「權益
    侵害之不當得利」，凡因侵害取得本應歸屬於他人權益內容
    而受利益，致他人受損害，欠缺正當性，亦即以侵害行為取
    得應歸屬他人權益內容之利益，而從法秩權益歸屬之價值判
    斷上不具保有利益之正當性者，即應構成「無法律上之原因
    」而成立不當得利（最高法院100年度台上字第899號裁判意
    旨參照）。查上訴人復主張縱被上訴人否認前項匯款為借款
    ，被上訴人受領該筆款項即無法律上原因，仍應將款項返還
    ，上訴人自得依不當得利之法律關係，請求被上訴人返還51
    萬元云云，為被上訴人所否認，同以前詞抗辯。是依上訴人
    上開主張，本件不當得利類型應屬「給付型之不當得利」，
    係基於受損人即上訴人之給付而發生之不當得利，應由主張
    不當得利返還請求權人（受損人），就不當得利成立要件中
    之「無法律上之原因」負舉證責任，惟上訴人亦未能就不當
    得利成立要件中之「無法律上之原因」舉證證明，即應受敗
    訴判決之不利益。
六、綜上所述，上訴人依消費借貸及不當得利之法律關係，請求
    被上訴人應給付上訴人51萬元，及自起訴狀繕本送達翌日起
    至清償日止，按年息百分之五計算之利息，為無理由，不應
    准許。原審為上訴人敗訴之判決，並無不合。上訴論旨指摘
    原判決不當，求予廢棄改判，為無理由，應駁回其上訴。
七、本件事證已臻明確，兩造其餘之攻擊或防禦方法及所用之證
    據，經本院斟酌後，認為均不足以影響本判決之結果，爰不
    逐一論列，附此敘明。
八、據上論結，本件上訴為無理由，依民事訴訟法第449條第1項
    、第78條，判決如主文。
中　　華　　民　　國　　109 　年　　7 　　月　　7　　日
                  民事第一庭    
                    審判長法  官  吳光釗
                          法  官  鄧晴馨
                          法  官  曾錦昌
正本係照原本作成。
不得上訴。
中　　華　　民　　國　　109 　年　　7 　　月　　7 　　日
　　　　　　　　　　　　　書記官  高婕馨